臺北高等行政法院判決　　　　　　　　　　　　　　九十二年度訴字第四三九五號
　　　　　　　　　　　　　　　.
　　原　　　告　國勝豐實業有限公司
　　代　表　人　甲○○
　　訴訟代理人　丁○○
　　被　　　告　經濟部智慧財產局
　　代　表　人　蔡練生（局長）住同右
　　訴訟代理人　丙○○
　　　　　　　　戊○○
　　參　加　人　乙○○
右當事人間因新型專利異議事件，原告不服經濟部中華民國九十二年七月二十五日經
訴字第○九二○六二一六一一○號訴願決定，提起行政訴訟，本院判決如左：
　　主  文
原告之訴駁回。
訴訟費用由原告負擔。
　　事  實
一、事實概要：參加人於民國（下同）八十九年九月三十日以「鋼筋混凝土鑽孔機結
    構改良」向被告申請新型專利，經被告編為第00000000號審查，准予專
    利。公告期間，原告以其有違核准審定時專利法第九十七條、第九十八條第一項
    第一、二款及第二項之規定，不符新型專利要件，對之提起異議，案經被告審查
    ，於九十二年三月五日以（九二）智專三（三）○五○一八字第○九二二○二二
    三○八○號專利異議審定書為「異議不成立」之處分。原告不服，提起訴願，遭
    決定駁回，遂提起行政訴訟。本院因認本件撤銷訴訟之結果，參加人之權利或法
    律上利益將受損害，爰依職權裁定命獨立參加被告之訴訟。
二、兩造聲明：
　　(一)原告聲明：
      訴願決定及原處分均撤銷。
　　(二)被告聲明：
      如主文所示。
三、兩造之爭點：
    系爭案是否有違核准審定時專利法第九十七條、第九十八條第一項第一款及第二
    項之規定？
　　(一)原告主張：
      按專利法第九十七條規定：「稱新型者，謂對物品之形狀、構造或裝置之創作
      或改良」，同法第九十八條第一項規定：「凡可利用產業利用之新型，無下列
      情事之一者，得依本法申請取得新型專利」同項第一款規定：「申請前已見於
      刊物或已公開者」同項第二款規定：「有相同發明或新型申請在先並經核准專
      利者」及第九十八條第二項規定：「新型係運用申請前既有之技術或知識，而
      為熟悉該項技術者所能輕易完成且未能增進功效時，雖無前項所列情事，仍不
      得依本法申請取得新型專利」。由前述規定可得知，兩相同之專利各別申請時
      ，應以最先申請者准予專利，即後申請者應不得准予專利，且新型專利若非首
      先創作或於申請前已見於刊物或已公開使用，或新型專利於申請前已有相同之
      發明或新型申請在先並經核准專利者，均不得取得專利，而新型專利之技術係
      運用申請前既有之技術或知識，而為熟悉該項技術者所能輕易完成且未能增進
      功效，依法不得取得新型專利。據查申請案號第00000000號鋼筋混泥
      土鑽孔機結構改良，係運用申請前既有之技術或知識，而為熟悉該項技術者所
      能輕易完成且未能增進功效者，故被異議案已違反專利法第九十七條、第九十
      八條之規定，應不得准予專利，茲將證據及請求取銷原處分及訴願決定之理由
      詳述如後：
      1.按系爭專利案「鋼筋混泥土鑽孔機結構改良」主要係包括有污水處理盤、固
        定環、底座、中心管、本體、後蓋、活動調整襯墊、固定襯墊、調整螺栓組
        、軸承組、齒輪組及鑽孔裝置，以上述結構組成，於實施鋼筋混泥土鑽孔作
        業時，將底座鎖固於鋼筋混泥土牆面後置污水處理盤於鑽孔位置，藉由固定
        環固定之，調整轉軸孔及環形孔之螺栓，以調整中心管角度以設定鑽孔角度
        ，轉動手把以帶動鑽孔裝置滑動置適當位置以進行鑽孔作業，藉由本體內之
        軸承組於中心管上滾動以使滑動順暢，藉由活動調整襯墊以調整滑動之鬆緊
        度以避免塵屑阻塞影響滑行，藉由尺規以設定鑽孔深度，藉由調整螺栓組之
        壓縮彈簧及軸承以調整適當之緊度及避免過緊而造成中心管之變形影響本體
        之滑行，藉由垂直螺栓之鎖固以回復中心管垂直位置者。
      2.異議證據一係八十九年三月十一日審定公告之第00000000Ａ○一號
        「乾濕兩用電鑽之安培顯示裝置追加（一）」新型專利案（下稱引證案）公
        告及說明書影本暨其與系爭案之比較表及對照圖。其中，引證案包含馬達、
        固定座與安培顯示裝置等，固定座四邊角設定位栓，其上銜設一齒形導軌，
        以一手桿控制馬達導座帶動馬達延齒形導軌進給或退位，馬達軸心套有一銜
        接頭，一側接進水管，鑽頭部分套有集水盤，下側設排水管，以ＩＣ電路板
        、ＬＥＤ燈、比流器及電流過載保護開關構成安培顯示裝置。因此系爭專利
        案與引證案相較下，除了藉由尺規以設定鑽孔深度，藉由調整螺栓組之壓縮
        彈簧及軸承以調整適當之緊度及避免過緊而造成中心管之變形影響本體之滑
        行，藉由垂直螺栓之鎖固以回復中心管垂直位置之設計些微差異外，其主要
        技術手段與達成功效並無不同。根據被告所頒布之專利審查基準第２-２-２
        ０頁至第２-２-２１頁中對於「組合發明」之說明「組合新型，係指將複數
        個既有之構成要件組合而成之新型而言。此種組合新型與集合新型不同之處
        ，在於組合新型可產生一新功效或增進某種功效，故為熟習該項技術者所能
        輕易完成且為能增進功效者。」可知，若系爭案僅為將該尺規、調整螺栓組
        、垂直螺栓及污水處理盤作簡單之設計，而確實為熟習該項技術者所能輕易
        完成，並囿於預期當然之鑽孔效果增進之呈現，顯然已違反專利法第九十八
        條第一項第一款及第二項之事實，但審查委員卻規避其所揭示之相同結構，
        將與系爭案中相同構造之事實撇開不談，因此該審定違法至為明顯。
      3.再者，系爭專利案之手把 (其係相當於引證案之手桿)、底座 (其係相當於
        引證案之固定座)、中心管 (其係相當於引證案之齒形導軌)與鑽孔裝置 (
        其係相當於引證案之馬達)，以達到鑽孔之功效者，足證系爭案所運用之技
        術、內部結構組成方式係與引證案完全相同。
      4.是故，系爭專利案僅是將已公開之鑽孔技術，請配合參閱證據一（係八十九
        年三月十一日審定公告之第00000000Ａ○一號「乾濕兩用電鑽之安
        培顯示裝置追加（一）」新型專利案）所示，直接做簡單之修飾轉用，在未
        能產生特殊明顯的功效增益下，顯然已經違反前揭法條規定，自不能據此申
        請取得鋼筋混泥土鑽孔機之新型專利權，如此刻意抹剎了事實的真象；原告
        不禁要問：依專利法第九十八條第一項第一款及第二項所明定，「申請前已
        見於刊物或已公開使用者。」、「新型係運用申請前既有之技術或知識，而
        為熟習該項技術者所能輕易完成且未能增進功效時。」其實質定義為何？而
        原審查機關竟然不查，而仍准予系爭專利案，其不但不求儘速亡羊補牢，卻
        一味的為其護航，如此草草了事、任意敷衍，其審查公正又如何取信於民？
      5.綜上所述，系爭案違反專利法至為明顯、其所運用習知鋼筋混泥土鑽孔機技
        術更是不爭的事實，在其未能具有任何功效或進步性之增進下，而被告竟為
        「異議不成立」殊屬不當，請撤銷原處分及訴願決定，由被告另為適法之處
        分，以維法制尊嚴。
　　(二)被告主張：
      1.起訴理由所稱「系爭案未具新穎性與進步性」一節，並不正確。事實上，引
        證案包含馬達、固定座與安培顯示裝置等，固定座四邊角設定位栓，其上銜
        設一齒形導軌，以一手桿控制馬達導座帶動馬達沿齒形導軌進給或退位，馬
        達軸心套有一銜接頭，一側接進水管，鑽頭部分套有集水盤，下側設排水管
        ，以IC電路板、LED燈、比流器及電流過載保護開關構成安培顯示裝置，其
        手把、固定座、齒形導軌與馬達等構件，雖相當於系爭案手把、底座、中心
        管與鑽孔裝置等，惟並無揭示系爭案固定環、活動調整襯墊，調整螺栓組與
        軸承組等主要構件，兩案構造特徵不同，難謂系爭案不具新穎性；系爭案藉
        由固定環固定污水處理盤，可便利拆裝，活動調整襯墊避免塵屑阻塞影響滑
        行，調整螺栓避免中心管之變形，藉由本體內之軸承組於中心管上滾動以使
        滑動順暢，難謂系爭案不具進步性。
      2.起訴理由又稱「異議不成立之審定理由不當」一節，並不正確。事實上，異
        議不成立之審定，係依據引證案與系爭案之比較結果，由於引證案無法證明
        系爭案不具新穎性與進步性，系爭案無違專利法規定，異議不成立之審定理
        由並無不當。
      3.綜上所述，被告原處分並無違法，敬請駁回原告之訴。
    (三)參加人主張：
      1.系爭案可避免塵屑阻塞影響作動，並藉由本體內之軸承組於中心管上滾動，
        使滑動順暢，而且拆解、操作方便。就可調整的角度來說，系爭案的仰角可
        達到四十五度，而且有刻度，螺絲鎖緊九十度又回來了，而引證案之仰角很
        小，又沒有刻度，難以確定調整之度數。
      2.其餘引用被告之陳述。
　　理  由
一、按凡對物品之形狀、構造或裝置之創作或改良，而可供產業上利用者，得依法申
    請取得新型專利，為系爭專利核准審定時專利法第九十七條暨第九十八條第一項
    所規定。而公告中之新型，任何人認有違反前揭專利法第九十七條至第九十九條
    規定者，依法得自公告之日起三個月內，備具異議書，附具證明文件，向專利專
    責機關提起異議。從而，系爭專利有無違反專利法情事而應不予專利，依法應由
    異議人附具證據證明之，倘其證據不足以證明系爭專利有違專利法之規定，自應
    為異議不成立之處分。
二、本件系爭第00000000號「鋼筋混凝土鑽孔機結構改良」新型專利案，其
    整體組成包含有污水處理盤、固定環、底座、中心管、本體、後蓋、活動調整襯
    墊、固定襯墊、調整螺栓組、軸承組、齒輪組及鑽孔裝置，以上述結構組成，於
    實施鋼筋混凝土鑽孔作業時，將底座鎖固於鋼筋混凝土牆面後置污水處理盤於鑽
    孔位置，藉由固定環固定之，調整轉軸孔及環形孔之螺栓，以調整中心管角度以
    設定鑽孔角度，轉動手把以帶動鑽孔裝置滑動至適當位置以進行鑽孔作業，藉由
    本體內之軸承組於中心管上滾動以使滑動順暢，藉由活動調整襯墊以調整滑動之
    鬆緊度以避免塵屑阻塞影響滑行，藉由尺規以設定鑽孔深度，藉由調整螺栓組之
    壓縮彈簧及軸承以調整適當之緊度及避免過緊而造成中心管之變形影響本體之滑
    行，藉由垂直螺栓之鎖固以回復中心管垂直位置者。原告所提異議證據一及二係
    八十九年三月十一日審定公告之第00000000Ａ○一號「乾濕兩用電鑽之
    安培顯示裝置追加 (一)」新型專利案 (即引證案)公告及說明書影本暨其與系爭
    案之比較表及對照圖。案經被告審查，認引證案包含馬達、固定座與安培顯示裝
    置等，固定座四邊角設定位栓，其上銜設一齒形導軌，以一手桿控制馬達導座帶
    動馬達沿齒形導軌進給或退位，馬達軸心套有一銜接頭，一側接進水管，鑽頭部
    分套有集水盤，下側設排水管，以IC電路板、LED燈、比流器及電流過載保護開
    關構成安培顯示裝置；而引證案之手桿、固定座、齒形導軌與馬達等構件，雖相
    當於系爭案手把、底座、中心管與鑽孔裝置等，惟並無揭示系爭案固定環、活動
    調整襯墊，調整螺栓組與軸承組等主要構件，兩案構造特徵不同，難謂系爭案不
    具新穎性；又系爭案藉由固定環固定污水處理盤，可便利拆裝，活動調整襯墊避
    免塵屑阻塞影響滑行，調整螺栓避免中心管之變形，藉由本體內之軸承組於中心
    管上滾動以使滑動順暢，難謂系爭案不具進步性，乃為「異議不成立」之審定。
    原告不服，依序提起訴願及行政訴訟；兩造及參加人之主張，各如事實欄所載。
三、原告起訴意旨雖稱：引證案之手桿、固定座、齒形導軌與馬達等構件，相當於系
    爭案手把、底座、中心管與鑽孔裝置等，足以證明系爭案申請前已有相同構造申
    請在先，至於系爭案藉由尺規以設定鑽孔深度，藉由調整螺栓組之壓縮彈簧及軸
    承以調整適當之緊度及避免過緊而造成中心管之變形影響本體之滑行，藉由垂直
    螺栓之鎖固以回復中心管垂直位置之設計等，雖與引證案有些微差異，但均為簡
    單之修飾轉用，為熟悉該項技術者所能輕易完成，且無功效之增進，顯已違反專
    利法第九十八條第一項第一款及第二項之規定，自不能取得新型專利權云云。惟
    查，系爭案與引證案固有部分相對等之構件，然原告亦不否認引證案並未揭示系
    爭案固定環、活動調整襯墊，調整螺栓組與軸承組等構件，二者既存在此等差異
    ，即非同一新型創作，自無法證明系爭案整體構造特徵相較於引證案不具新穎性
    。又系爭案藉由固定環固定污水處理盤，可便利拆裝，活動調整襯墊避免塵屑阻
    塞影響滑行，調整螺栓避免中心管之變形，藉由本體內之軸承組於中心管上滾動
    以使滑動順暢，亦難謂系爭案不具進步性。是引證案無法證明系爭案有違核准審
    定時專利法第九十七條、第九十八條第一項第一款及第二項之規定，從而，被告
    為本件「異議不成立」之處分，洵無違誤，訴願決定予以維持，亦無不合。原告
    仍執前詞，訴請撤銷，為無理由，應予駁回。
據上論結，本件原告之訴為無理由，依行政訴訟法第九十八條第三項前段，判決如主
文。
中　　　華　　　民　　　國　　九十三　　年　　 十二 　　月　　　八　　　日
                           臺 北 高 等 行 政 法 院  第一庭
           　　　　　　　　　　　　　　　　　審判長 法　官  徐瑞晃
           　　　　　　　　　　　　　　　　　　　　 法　官  蕭惠芳
           　　　　　　　　　　　　　　　　　　　　 法　官  李得灶
右為正本係照原本作成。
如不服本判決，應於送達後二十日內向本院提出上訴狀並表明上訴理由，如於本判決
宣示後送達前提起上訴者，應於判決送達後二十日內補提上訴理由書（須按他造人數
附繕本）。
中　　　華　　　民　　　國　　九十三　　年　　　十二　　月　　十五　　　日
            　　　　　　　　　　　　　　    　      書記官  陳清容
